【裁判字號】    97,自,87
【裁判日期】    980521
【裁判案由】    詐欺等
【裁判全文】
臺灣臺北地方法院刑事判決                97年度自字第87號
自  訴  人  台灣農林股份有限公司
代  表  人  甲○○
自訴代理人  姜禮增律師
被      告  丁○○
            丙○○
選任辯護人  董浩雲律師
            陳正和律師
            張家瑜律師
被      告  國華人壽保險股份有限公司
兼代 表 人  乙○○
上二人共同
選任辯護人  魏大千律師
            張德銘律師
被      告  戊○○
上列被告因詐欺等案件，經自訴人提起自訴，本院判決如下：
    主  文
丁○○、丙○○部分，免訴。
國華人壽保險股份有限公司、乙○○、戊○○部分，自訴不受理
。
    理  由
壹、免訴部分
一、自訴意旨如附件刑事自訴狀所載。
二、按案件時效已完成者，應諭知免訴之判決，且得不經言詞辯
    論為之，刑事訴訟法第302條第2款、第307條定有明文。又
    行為後法律有變更者，適用行為時之法律，但行為後之法律
    有利於行為人者，適用最有利於行為人之法律，為民國95年
    7月1日修正施行之刑法第2條第1項所明定。查修正後刑法第
    80條第1項，及修正前刑法第80條第1項關於追訴權時效期間
    之規定不同，修正後刑法所定時效期間較長，表示行為人被
    追訴之期限較久，自屬對行為人不利，比較結果自以修正前
    刑法第80條較有利於行為人，本件關於追效權時效，自應適
    用修正前刑法第80條之規定。則關於追訴權時效之停止進行
    ，及其期間、計算，亦應一體適用修正前刑法第83條之規定
    。再修正前刑法第83條規定：「追訴權之時效，如依法律之
    規定，偵查、起訴或審判之程式，不能開始或繼續時，停止
    其進行，前項時效停止，自停止原因消滅之日起，與停止前
    已經過之期間，一併計算，停止原因繼續存在之期間，如達
    於刑法第80條第1項各款所定期間四分之一者，其停止原因
    視為消滅」。其次，案經提起公訴或自訴，且在審判進行中
    ，此時追訴權既無不行使之情形，自不發生時效進行之問題
    （司法院大法官會議釋字第138號解釋意旨參照），追訴權
    既無不行使之情形，即不生時效進行之問題。
三、經查，本件被告等被訴涉犯詐欺取財罪嫌，施行詐術之行為
    時間係84年12月13日（即自證五），而交付財物之時間即完
    成土地轉讓登記日為86年12月15日，此有土地登記公務用謄
    本及異動索引各1份在卷可稽（本院卷一68頁以下），其中
    竹南鎮○○○段大厝小段149-2地號土地，自訴人公司已於
    86年12月15日經由土地所有權移轉登記取得所有權，復於93
    年12月1日再度轉讓登記予國新工業股份有限公司，另竹南
    鎮○○○段山子坪小段302-1地號土地，自訴人公司雖係於
    93年7月22日始經由土地所有權移轉登記而取得所有權，然
    自訴人取得前開土地之對象非係國華人壽保險股份有限公司
    ，此有異動索引可參（本院卷一第80、81、101、102頁），
    難認該次土地移轉登記與本件自訴之詐欺犯行有何關聯，是
    依刑法第80條第2項之規定，本件追訴權期間應自86年12 月
    15日起算。又刑法第339條詐欺罪之最高法定刑為有期徒刑5
    年，其追訴權時效期間，依修正前刑法第80條第1項第2款規
    定為10年。又本件自訴人係於97年7月8日始提起自訴，期間
    復查無修正前刑法第83條規定之追訴權時效停止原因，是本
    件追訴權時效完成日應為96年12月15日。故本件被告等涉詐
    欺罪嫌追訴權時效迄自訴人提起自訴之時早已完成，揆諸首
    開說明，爰不經言詞辯論，逕為免訴之諭知。
貳、不受理部分
一、自訴及追加自訴意旨如附件刑事自訴狀及刑事追加被告狀所
    載。
二、依刑事訴訟法第319條第1項規定犯罪之被害人始得提起自訴
    。而所謂犯罪之被害人以因犯罪而直接被害之人為限，司法
    院院字第1306號解釋有案。又不得提起自訴而提起者，應諭
    知不受理之判決，並得不經言詞辯論為之，刑事訴訟法第
    334條、第307條分別定有明文。
三、又洗錢防制法係為防制洗錢，追查重大犯罪而制定，此觀諸
    該法第1條之規定，其意甚明。換言之，該法係為防止洗錢
    行為人利用各種管道，掩飾或隱匿其非法所得，逃避或妨礙
    重大犯罪之追訴或處罰，遏阻洗錢者享受其重大犯罪所得之
    財務或財產上之利益，此有立法院公報第84卷第34期委員會
    紀錄附卷可按，且該法歷經多次修法作為，均為防止國家及
    整體經濟法益遭受侵害，是以，洗錢防制法所保護者應係國
    家法益，個人洵非違反該法而直接被害之人。查本件自訴人
    固指訴被告乙○○、戊○○、國華人壽保險股份有限公司等
    涉犯洗錢防制法第2條第1項、第11條第2項、第4項之罪，惟
    該犯罪直接受侵害者係國家法益，自訴人非直接被害人，依
    法不得提起自訴，是爰依首揭法條規定，不經言詞辯論，逕
    為諭知不受理之判決。
據上論斷，應依刑事訴訟法第334條、第343條、第302條第2款、
第307條，判決如主文。
中    華    民    國    98    年    5     月    21    日
                  刑事第八庭  審判長法  官  陳德民
                                    法  官  詹慶堂
                                    法  官  楊蕙芬
以上正本證明與原本無異。
如不服本判決應於收受送達後10日內向本院提出上訴書狀，並應
敘述具體理由；其未敘述上訴理由者，應於上訴期間屆滿後20日
內向本院補提理由書（均須按他造當事人之人數附繕）「切勿逕
送上級法院」。
                                    書記官  馬正道
中    華    民    國    98    年    5    月    25    日


司法院資訊處製作；財團法人民間司法改革基金會備份。
